---
title: "Analyse de Portefeuille — Rapport Pédagogique"
subtitle: "15 instruments — ETF & Actions françaises — Aide à la décision d'investissement"
author: "Alban VIDELOUP"
date: today
lang: fr

format:
  html:
    theme: cosmo
    toc: true
    toc-depth: 3
    toc-location: left
    toc-title: "Navigation"
    number-sections: true
    number-depth: 3
    code-fold: true
    code-summary: "Voir le code R"
    code-tools: true
    self-contained: true
    smooth-scroll: true
    fig-align: center
    fig-width: 12
    fig-height: 6
    highlight-style: github
    css: styles_portefeuille.css
    html-math-method: mathjax
# Pour générer la version PDF ultérieurement, décommenter ci-dessous :
# format:
#   pdf:
#     documentclass: article
#     geometry: "margin=2cm"
#     fontsize: 11pt
#     include-in-header:
#       text: |
#         \usepackage{amsmath,amssymb,booktabs,float,xcolor}

knitr:
  opts_chunk:
    echo: true       # Code VISIBLE — replié par défaut grâce à code-fold: true
    warning: false
    message: false
    comment: ""
    cache: false
    fig.retina: 2
    crop: false        # ← ajouter cette ligne
    fig-crop: false

execute:
  echo: true
  warning: false
  message: false
  freeze: false
---

```{r setup}
# ══════════════════════════════════════════════════════════════════════
# CHARGEMENT DES PACKAGES
# Ordre critique : dplyr avant xts pour éviter le conflit sur last()
# ══════════════════════════════════════════════════════════════════════
suppressPackageStartupMessages({
  library(dplyr)               # Manipulation de tableaux
  library(tidyr)               # Transformation de données (pivot)
  library(quantmod)            # Téléchargement Yahoo Finance + indicateurs OHLCV
  library(xts)                 # Séries temporelles indexées par date
  library(zoo)                 # Fenêtres glissantes (rollapply)
  library(TTR)                 # Indicateurs techniques : RSI, MACD, BBands, SMA
  library(PerformanceAnalytics)# Métriques financières : Sharpe, Sortino, VaR, CVaR
  library(ggplot2)             # Graphiques statiques (majoritaire dans ce rapport)
  library(patchwork)           # Assemblage / composition de graphiques ggplot2
  library(ggrepel)             # Labels non superposés dans les scatter plots
  library(scales)              # Formatage des axes (%, €, k, M)
  library(plotly)              # Graphiques interactifs (frontière efficiente, etc.)
  library(DT)                  # Tables HTML interactives avec tri/filtre
  library(knitr)               # kable() pour tableaux dans les boucles résultats
  library(moments)             # Asymétrie (skewness) et excès de kurtosis
})

# xts::last() doit primer sur dplyr::last() (conflit de namespace)
last  <- xts::last
first <- xts::first
```

```{r theme-finance}
# ══════════════════════════════════════════════════════════════════════
# THÈME GGPLOT2 PERSONNALISÉ — appliqué à tous les graphiques statiques
# ══════════════════════════════════════════════════════════════════════
theme_finance <- function(base_size = 11) {
  theme_minimal(base_size = base_size) +
    theme(
      plot.title       = element_text(hjust = 0.5, face = "bold",
                                      size = base_size + 2, color = "#1a1a2e"),
      plot.subtitle    = element_text(hjust = 0.5, color = "#6c757d",
                                      size = base_size - 1, margin = margin(b = 6)),
      plot.caption     = element_text(color = "#adb5bd", size = base_size - 2, hjust = 1),
      axis.title       = element_text(size = base_size - 1, color = "#495057"),
      axis.text        = element_text(size = base_size - 2, color = "#6c757d"),
      panel.grid.major = element_line(color = "#e9ecef", linetype = "dashed",
                                      linewidth = 0.3),
      panel.grid.minor = element_blank(),
      panel.background = element_rect(fill = "white", color = NA),
      plot.background  = element_rect(fill = "white", color = NA),
      plot.margin      = margin(8, 12, 8, 8, "pt"),
      legend.position  = "bottom",
      legend.text      = element_text(size = base_size - 2),
      legend.title     = element_text(size = base_size - 1, face = "bold"),
      legend.background = element_rect(fill = "white", color = NA),
      strip.text       = element_text(face = "bold", color = "#1a1a2e",
                                      size = base_size),
      strip.background = element_rect(fill = "#f1f3f5", color = NA)
    )
}

# Palette de 15 couleurs distinctes — cohérente sur l'ensemble du rapport
PAL <- c(
  "#2c7bb6","#d7191c","#1a9641","#fdae61","#74add1",
  "#762a83","#f4a582","#018571","#80cdc1","#dfc27d",
  "#a6611a","#4575b4","#e34a33","#b2abd2","#f46d43"
)
```

```{r params}
# ══════════════════════════════════════════════════════════════════════
# PARAMÈTRES GLOBAUX & CATALOGUE DES INSTRUMENTS
# ══════════════════════════════════════════════════════════════════════

# Indices macro de comparaison
IDX_CAC   <- "^FCHI"   # CAC 40 — indice phare de la Bourse de Paris
IDX_DAX   <- "^GDAXI"  # DAX 40 — indice allemand
IDX_SP500 <- "^GSPC"   # S&P 500 — indice américain (référence mondiale)
IDX_VIX   <- "^VIX"    # VIX — baromètre de la volatilité implicite (« indice de la peur »)

# Période d'analyse : début 2008 pour capturer la Grande Crise Financière
DATE_DEBUT <- "2008-01-01"
DATE_FIN   <- Sys.Date()

# Taux sans risque annualisé (approximation OAT 10 ans France, 2025)
RF_AN    <- 0.033
# Conversion en taux journalier : formule des intérêts composés
# rf_daily = (1 + rf_annuel)^(1/252) - 1   [252 = jours de bourse/an]
RF_DAILY <- (1 + RF_AN)^(1/252) - 1

# ── Catalogue des 15 instruments ──────────────────────────────────────
# CRITÈRE DE SÉLECTION : disponibilité confirmée sur Yahoo Finance via
# quantmod::getSymbols. Tous libellés en EUR (Euronext Paris) → pas de
# biais de change dans les comparaisons.
# ──────────────────────────────────────────────────────────────────────
CATALOGUE <- list(

  # ── ETF (5) ── PEA sauf SGLD ─────────────────────────────────────
  list(ticker="CW8.PA", nom="Amundi MSCI World Swap", cat="ETF Monde",
       pea=TRUE, ter=0.12, conv=5, rsk=3,
       desc=paste0("Cœur de portefeuille mondial via swap synthétique. Réplique le MSCI World ",
                   "covering ~1 500 titres dans 23 pays développés. Concentration USA ~70 %. ",
                   "TER imbattable à 0,12 %. Meilleur ETF monde éligible PEA en termes de coût."),
       pros=c("TER 0,12 % (imbattable)","Éligible PEA","Liquidité très élevée"),
       cons=c("Risque de contrepartie swap","Concentration USA ~70 %","Historique ~10 ans")),

  list(ticker="PANX.PA", nom="Amundi Nasdaq-100", cat="ETF Technologie",
       pea=TRUE, ter=0.23, conv=4, rsk=5,
       desc=paste0("Exposition aux 100 plus grandes sociétés non-financières du Nasdaq. ",
                   "Dominé par les géants tech (Apple, Microsoft, Nvidia, Meta ~50 %). ",
                   "Performances historiques exceptionnelles (+15 %/an sur 10 ans) mais volatilité élevée."),
       pros=c("Performance historique top","Éligible PEA","Exposition tech premium"),
       cons=c("Très concentré secteur tech","Volatilité ~20–25 %","Sensible aux taux longs")),

  list(ticker="PUST.PA", nom="Amundi S&P 500 II", cat="ETF Amérique",
       pea=TRUE, ter=0.15, conv=4, rsk=3,
       desc=paste0("Les 500 plus grandes capitalisations américaines — secteurs tech, santé, finance, ",
                   "industrie et énergie. Plus diversifié que le Nasdaq. ",
                   "L'indice américain de référence, éligible PEA via swap. TER 0,15 %."),
       pros=c("Diversification sectorielle US","Éligible PEA","TER 0,15 %"),
       cons=c("Concentration géographique USA","Pas de small/mid caps","Valorisation élevée")),

  list(ticker="PAEEM.PA", nom="Amundi MSCI Emergents", cat="ETF Émergents",
       pea=TRUE, ter=0.20, conv=3, rsk=4,
       desc=paste0("Marchés émergents : Chine ~30 %, Inde ~20 %, Taïwan ~18 %, Corée du Sud ~13 %. ",
                   "Valorisations attractives (P/E ~12x vs 25x pour les développés). ",
                   "Diversification géographique réelle mais risque géopolitique à intégrer."),
       pros=c("P/E attractif ~12x","Éligible PEA","Croissance structurelle LT"),
       cons=c("Risque géopolitique Chine","Volatilité plus haute","Risque réglementaire")),

  list(ticker="SGLD.PA", nom="Invesco Physical Gold ETC", cat="Or",
       pea=FALSE, ter=0.12, conv=4, rsk=3,
       desc=paste0("Or physique certifié LBMA, stocké dans des coffres sécurisés. ",
                   "Valeur refuge millénaire : corrélation quasi nulle (voire négative en crise) aux actions. ",
                   "TER minimal à 0,12 %. Protège l'inflation et les crises systémiques."),
       pros=c("Corrélation ~0 aux actions","Valeur refuge prouvée","TER 0,12 %"),
       cons=c("Non éligible PEA","Aucun dividende","Volatilité ~16 %/an")),

  # ── Actions françaises (10) — toutes PEA, historique ≥ 15 ans ─────
  list(ticker="AI.PA", nom="Air Liquide", cat="Industrie",
       pea=TRUE, ter=NA, conv=5, rsk=2,
       desc=paste0("N°1 mondial des gaz industriels et médicaux. Modèle de revenu récurrent exceptionnel ",
                   "(contrats 10–20 ans indexés sur la production). Aristocrate du dividende européen : ",
                   "hausse ininterrompue depuis plus de 20 ans. Mégatrend hydrogène vert."),
       pros=c("Aristocrate du dividende","Modèle récurrent","Mégatrend H₂ vert"),
       cons=c("P/E ~25x (premium)","Rendement div. ~2 %","Sensible aux coûts énergie")),

  list(ticker="MC.PA", nom="LVMH", cat="Luxe",
       pea=TRUE, ter=NA, conv=4, rsk=3,
       desc=paste0("N°1 mondial du luxe — 75 maisons iconiques (Louis Vuitton, Dior, Tiffany, Moët…). ",
                   "1re capitalisation du CAC 40. Pricing power exceptionnel dans tous les cycles. ",
                   "Principal risque court terme : exposition Chine ~35 % du chiffre d'affaires."),
       pros=c("N°1 luxe mondial","75 marques diversifiées","Pricing power"),
       cons=c("Exposition Chine ~35 %","Cyclicité partielle","Valorisation élevée en pic")),

  list(ticker="OR.PA", nom="L'Oréal", cat="Cosmétiques",
       pea=TRUE, ter=NA, conv=4, rsk=2,
       desc=paste0("Leader mondial des cosmétiques (38 marques mondiales, présence dans 150 pays). ",
                   "L'« effet rouge à lèvres » : résilience cyclique prouvée lors de toutes les crises. ",
                   "Croissance organique régulière +6–8 %/an. ROE ~18 %. P/E ~35x."),
       pros=c("Résilience cyclique prouvée","Croissance régulière","150 pays"),
       cons=c("P/E élevé ~35x","Dividende ~1,5 %","Exposition USD/CNY")),

  list(ticker="SAN.PA", nom="Sanofi", cat="Pharmacie",
       pea=TRUE, ter=NA, conv=4, rsk=2,
       desc=paste0("1re pharma de la zone euro. Blockbuster Dupixent (dermatite, asthme) : ",
                   ">15 Md€ de ventes annuelles en forte croissance. Pipeline R&D diversifié. ",
                   "Dividende régulier ~3,5 %. P/E attractif ~16x. Profil défensif."),
       pros=c("Dupixent (blockbuster)","Dividende ~3,5 %","P/E attractif ~16x"),
       cons=c("Dépendance Dupixent ~40 %","Risque R&D","Concurrence biosimilaires")),

  list(ticker="TTE.PA", nom="TotalEnergies", cat="Énergie",
       pea=TRUE, ter=NA, conv=3, rsk=3,
       desc=paste0("Supermajor pétrolier en transition énergétique. Dividende élevé ~5–6 % ",
                   "et programme massif de rachats d'actions. Stratégie LT sur le GNL et les ENR. ",
                   "Cash-flow très élevé (~25 Md€/an). Exposé aux prix du pétrole et du gaz."),
       pros=c("Dividende ~5–6 %","Transition énergétique","Cash-flow record"),
       cons=c("Exposé prix pétrole","Risque transition accélérée","Critique ESG")),

  list(ticker="BNP.PA", nom="BNP Paribas", cat="Finance",
       pea=TRUE, ter=NA, conv=3, rsk=4,
       desc=paste0("1re banque de la zone euro par total d'actifs (~2 800 Md€). ",
                   "Diversification remarquable (banque de détail, CIB, gestion d'actifs). ",
                   "Valorisation décotée P/B ~0,7. Dividende ~7 %, rachats d'actions importants."),
       pros=c("P/B ~0,7 (très décoté)","Dividende ~7 %","N°1 zone euro"),
       cons=c("Sensible au cycle éco","Régulation contraignante","Risque souverain")),

  list(ticker="KER.PA", nom="Kering", cat="Luxe",
       pea=TRUE, ter=NA, conv=3, rsk=4,
       desc=paste0("Maison mère de Gucci, Saint Laurent, Bottega Veneta, Balenciaga. ",
                   "Fortement dépendant de Gucci (~50 % du ROP). Restructuration en cours. ",
                   "Concurrence directe avec LVMH. Décote de valorisation notable vs. LVMH."),
       pros=c("Portfolio de marques premium","Décote vs. LVMH","Potentiel rebond Gucci"),
       cons=c("Dépendance Gucci ~50 %","Forte exposition Chine","Gucci en restructuration")),

  list(ticker="DSY.PA", nom="Dassault Systèmes", cat="Technologie",
       pea=TRUE, ter=NA, conv=3, rsk=3,
       desc=paste0("Leader mondial des logiciels de conception 3D (CATIA, SolidWorks, 3DEXPERIENCE). ",
                   "Clients dans 11 industries verticales. Transition vers le SaaS en cours. ",
                   "Revenus récurrents >30 %. P/E élevé ~35–40x justifié par la qualité des actifs."),
       pros=c("Leader logiciels 3D","Revenus récurrents","R&D ~20 % du CA"),
       cons=c("P/E ~35–40x","Transition SaaS en cours","Sensible au cycle industriel")),

  list(ticker="RI.PA", nom="Pernod Ricard", cat="Boissons",
       pea=TRUE, ter=NA, conv=3, rsk=3,
       desc=paste0("N°2 mondial des spiritueux (Absolut, Jameson, Chivas, Martell, Malibu). ",
                   "Business model défensif avec pricing power. Forte exposition Chine ~30 % des ventes. ",
                   "Dividende régulier ~3 %. Période difficile 2023–2024 due au déstockage en Asie."),
       pros=c("Portfolio de marques premium","Pricing power","Dividende ~3 %"),
       cons=c("Exposition Chine ~30 %","Déstockage 2023–2024","Endettement élevé")),

  list(ticker="CA.PA", nom="Carrefour", cat="Distribution",
       pea=TRUE, ter=NA, conv=2, rsk=3,
       desc=paste0("2e distributeur mondial (14 000+ magasins dans 40 pays). ",
                   "Performance boursière décevante sur 10 ans. Marges structurellement faibles. ",
                   "Concurrence intense (Lidl, Aldi, Amazon). Dividende ~5 % mais croissance limitée."),
       pros=c("P/E ~9x (très bas)","Dividende ~5 %","Diversification géographique"),
       cons=c("Performance historique décevante","Marges faibles","Concurrence e-commerce"))
)

# ── Vecteurs dérivés ──────────────────────────────────────────────────
PTFL_TICKERS <- sapply(CATALOGUE, `[[`, "ticker")

# Noms courts pour les graphiques (espace limité)
NOMS <- setNames(
  c("CW8","PANX","PUST","PAEEM","SGLD",
    "Air Liq.","LVMH","L'Oréal","Sanofi",
    "TotalE","BNP","Kering","Dassault","P.Ricard","Carrefour"),
  PTFL_TICKERS
)

# Classes CSS pour les badges de catégorie (définis dans styles_portefeuille.css)
BADGE_CLASS <- c(
  "ETF Monde"="b-etf-monde","ETF Technologie"="b-etf-sect",
  "ETF Amérique"="b-etf-sect","ETF Émergents"="b-etf-monde",
  "Or"="b-or","Industrie"="b-action","Luxe"="b-action",
  "Cosmétiques"="b-action","Pharmacie"="b-action","Énergie"="b-action",
  "Finance"="b-action","Technologie"="b-etf-sect",
  "Boissons"="b-action","Distribution"="b-action"
)
```

```{r helpers}
# ══════════════════════════════════════════════════════════════════════
# FONCTIONS UTILITAIRES — Graphiques et calculs
# ══════════════════════════════════════════════════════════════════════

# ── Rebaser une série à 100 au départ ────────────────────────────────
rebase100 <- function(r) cumprod(1 + na.fill(r, 0)) * 100

# ── Graphiques de cours sur différents horizons temporels ─────────────
# Génère une liste nommée de graphiques ggplot2 (un par horizon disponible)
make_horizon_plots <- function(prices_xts, ticker_name,
                                horizons = c(15, 10, 5, 1)) {
  plots <- list()
  horizon_labels <- c("15 ans","10 ans","5 ans","1 an")

  for (i in seq_along(horizons)) {
    y     <- horizons[i]
    start <- Sys.Date() - y * 365
    w     <- tryCatch(window(prices_xts, start = start), error = function(e) NULL)
    if (is.null(w) || nrow(w) < 20) next   # Horizon non disponible

    df        <- data.frame(date = as.Date(index(w)), price = as.numeric(w))
    df$rebased <- df$price / df$price[1] * 100
    perf       <- tail(df$rebased, 1) - 100
    col        <- if (perf >= 0) "#1a9641" else "#d7191c"

    # Ruban vert au-dessus de 100, ruban rouge en dessous
    df$y_up   <- pmax(df$rebased, 100)
    df$y_down <- pmin(df$rebased, 100)

    p <- ggplot(df, aes(x = date)) +
      geom_ribbon(aes(ymin = 100, ymax = y_up),   fill = "#1a9641", alpha = 0.18) +
      geom_ribbon(aes(ymin = y_down, ymax = 100), fill = "#d7191c", alpha = 0.18) +
      geom_line(aes(y = rebased), color = col, linewidth = 0.85) +
      geom_hline(yintercept = 100, linetype = "dashed",
                 color = "grey50", linewidth = 0.4) +
      labs(
        title    = horizon_labels[i],
        subtitle = sprintf("Perf. totale : %+.1f%% | Début : %s",
                           perf, format(min(df$date), "%d/%m/%Y")),
        x = NULL, y = "Base 100"
      ) +
      scale_x_date(date_labels = if (y >= 10) "%Y" else "%b %Y") +
      theme_finance(base_size = 10)

    plots[[horizon_labels[i]]] <- p
  }
  plots
}

# ── Bandes de Bollinger (20 périodes, ±2σ) ───────────────────────────
make_bollinger_chart <- function(prices_xts, ticker_name, n_months = 14) {
  start <- Sys.Date() - n_months * 31
  w     <- tryCatch(window(prices_xts, start = start), error = function(e) prices_xts)
  if (is.null(w) || nrow(w) < 50) return(NULL)

  df <- data.frame(date = as.Date(index(w)), price = as.numeric(w))
  bb <- TTR::BBands(df$price, n = 20, sd = 2)
  df$sma   <- as.numeric(bb[, "mavg"])
  df$upper <- as.numeric(bb[, "up"])
  df$lower <- as.numeric(bb[, "dn"])
  df       <- na.omit(df)

  ggplot(df, aes(x = date)) +
    geom_ribbon(aes(ymin = lower, ymax = upper), fill = "#74add1", alpha = 0.25) +
    geom_line(aes(y = upper), color = "#2c7bb6", linewidth = 0.45, linetype = "dashed") +
    geom_line(aes(y = lower), color = "#2c7bb6", linewidth = 0.45, linetype = "dashed") +
    geom_line(aes(y = sma),   color = "#d7191c", linewidth = 0.65) +
    geom_line(aes(y = price), color = "#1a1a2e", linewidth = 0.9) +
    labs(
      title    = sprintf("Bandes de Bollinger — %s (BB-20, ±2σ)", ticker_name),
      subtitle = "Ligne noire : cours | Rouge : SMA-20 | Bleu : ±2 écarts-types",
      x = NULL, y = "Prix ajusté (€)"
    ) +
    theme_finance(base_size = 10)
}

# ── RSI 14 jours ──────────────────────────────────────────────────────
make_rsi_chart <- function(prices_xts, ticker_name, n_months = 14) {
  start <- Sys.Date() - n_months * 31
  w     <- tryCatch(window(prices_xts, start = start), error = function(e) prices_xts)
  if (is.null(w) || nrow(w) < 50) return(NULL)

  df       <- data.frame(date = as.Date(index(w)), price = as.numeric(w))
  df$rsi   <- as.numeric(TTR::RSI(df$price, n = 14))
  df       <- na.omit(df)

  # Zones colorées : survente < 30, surachat > 70
  df$zone_buy  <- pmin(df$rsi, 30)
  df$zone_sell <- pmax(df$rsi, 70)

  ggplot(df, aes(x = date, y = rsi)) +
    geom_ribbon(aes(ymin = 0,  ymax = zone_buy),  fill = "#1a9641", alpha = 0.25) +
    geom_ribbon(aes(ymin = zone_sell, ymax = 100), fill = "#d7191c", alpha = 0.25) +
    geom_line(color = "#2c7bb6", linewidth = 0.8) +
    geom_hline(yintercept = 70, linetype = "dashed", color = "#d7191c", linewidth = 0.6) +
    geom_hline(yintercept = 30, linetype = "dashed", color = "#1a9641", linewidth = 0.6) +
    geom_hline(yintercept = 50, linetype = "dotted", color = "grey50", linewidth = 0.4) +
    annotate("text", x = min(df$date), y = 72, label = "Surachat", hjust = 0,
             size = 2.8, color = "#d7191c") +
    annotate("text", x = min(df$date), y = 28, label = "Survente", hjust = 0,
             size = 2.8, color = "#1a9641") +
    scale_y_continuous(limits = c(0, 100), breaks = c(0, 30, 50, 70, 100)) +
    labs(title = sprintf("RSI 14 jours — %s", ticker_name),
         x = NULL, y = "RSI") +
    theme_finance(base_size = 10)
}

# ── Heatmap des rendements mensuels ───────────────────────────────────
make_monthly_heatmap <- function(prices_xts, ticker_name, max_years = 12) {
  start  <- Sys.Date() - max_years * 365
  w      <- tryCatch(window(prices_xts, start = start), error = function(e) prices_xts)
  if (is.null(w) || nrow(w) < 24) return(NULL)

  m_ret  <- tryCatch(monthlyReturn(w, type = "arithmetic"), error = function(e) NULL)
  if (is.null(m_ret) || nrow(m_ret) < 6) return(NULL)

  df         <- data.frame(date = as.Date(index(m_ret)), ret = as.numeric(m_ret) * 100)
  df$year    <- format(df$date, "%Y")
  df$month   <- factor(
    as.integer(format(df$date, "%m")), levels = 1:12,
    labels = c("Jan","Fév","Mar","Avr","Mai","Jun",
               "Jul","Aoû","Sep","Oct","Nov","Déc")
  )
  # Limites symétriques à partir du 95e percentile (évite qu'un krach écrase tout)
  lim        <- max(5, quantile(abs(df$ret), 0.95, na.rm = TRUE))
  df$txt_col <- ifelse(abs(df$ret) > lim * 0.55, "white", "grey20")

  ggplot(df, aes(x = month, y = year, fill = ret)) +
    geom_tile(color = "white", linewidth = 0.5) +
    geom_text(aes(label = sprintf("%+.1f", ret), color = txt_col), size = 2.6) +
    scale_fill_gradient2(low = "#d7191c", mid = "white", high = "#1a9641",
                         midpoint = 0, name = "Rdt (%)",
                         limits = c(-lim, lim), oob = scales::squish) +
    scale_color_identity() +
    labs(
      title    = sprintf("Rendements mensuels — %s (%%)", ticker_name),
      subtitle = sprintf("Depuis %s | Vert = positif · Rouge = négatif",
                         format(min(df$date), "%Y")),
      x = NULL, y = NULL
    ) +
    theme_finance(base_size = 10) +
    theme(panel.grid = element_blank(),
          legend.position = "right",
          legend.key.height = unit(0.9, "cm"))
}

# ── Métriques de performance/risque — fonction UNIQUE et centralisée ──
# Toutes les statistiques du rapport (fiches, tableaux, graphiques, score)
# passent par cette fonction pour garantir des formules identiques partout.
# En particulier :
#  - Le ratio de Sharpe est TOUJOURS annualisé ici. `PerformanceAnalytics::SharpeRatio()`
#    retourne par défaut un ratio NON annualisé (journalier) si `annualize=TRUE` n'est
#    pas précisé — un piège classique qui, utilisé par endroits et pas par d'autres,
#    ferait apparaître deux valeurs de Sharpe différentes (d'un facteur √252) pour un
#    même instrument selon la section du rapport consultée.
#  - Le ratio de Sortino suit exactement la formule de la section théorique
#    (semi-écart-type annualisé par rapport au taux sans risque journalier).
compute_metrics <- function(r) {
  r <- na.omit(r)
  n <- length(r)
  if (n < 20) return(NULL)

  ra <- as.numeric(Return.annualized(r, scale = 252))
  va <- as.numeric(StdDev.annualized(r, scale = 252))
  sr <- (ra - RF_AN) / va

  dd_ann <- sqrt(252 * mean(pmin(as.numeric(r) - RF_DAILY, 0)^2))
  so <- (ra - RF_AN) / dd_ann

  md  <- as.numeric(maxDrawdown(r))
  v95 <- abs(as.numeric(VaR(r, p = .95, method = "historical")))
  c95 <- abs(as.numeric(ES(r,  p = .95, method = "historical")))
  sk  <- moments::skewness(as.numeric(r))
  ku  <- moments::kurtosis(as.numeric(r))

  list(n = n, ra = ra, va = va, sr = sr, so = so, md = md,
       v95 = v95, c95 = c95, sk = sk, ku = ku,
       date_debut = as.Date(index(r)[1]), date_fin = as.Date(index(r)[n]))
}

# ── Score global /10 ─────────────────────────────────────────────────
# Composite : 40 % Sharpe + 30 % rendement + 20 % volatilité + 10 % max DD
# Calculé sur l'historique COMPLET propre à l'instrument (rets_full), pas sur
# l'intersection commune aux 15 titres, qui tronquerait à tort l'analyse des
# instruments les plus anciens à la date de cotation du plus récent du catalogue.
score_tk <- function(tk) {
  r <- tryCatch(rets_full[[tk]], error = function(e) NULL)
  m <- compute_metrics(r)
  if (is.null(m)) return(NA_real_)
  round(min(10, max(0, (m$sr + .5) * 7)) * .40 +
        min(10, max(0, m$ra * 60))       * .30 +
        max(0, 10 - m$va * 30)           * .20 +
        max(0, 10 - m$md * 15)           * .10, 1)
}
```

```{r download}
# ══════════════════════════════════════════════════════════════════════
# TÉLÉCHARGEMENT DES DONNÉES (Yahoo Finance via quantmod)
# getSymbols retourne les données OHLCV ajustées (dividendes + splits)
# ══════════════════════════════════════════════════════════════════════
dl <- function(tk, from = DATE_DEBUT) {
  # Nettoie le ticker pour en faire un nom de variable R valide
  clean <- gsub("[\\^=\\.\\-]", "", tk)
  tryCatch({
    obj <- getSymbols(tk, src = "yahoo", from = from, to = DATE_FIN,
                      auto.assign = FALSE, warnings = FALSE)
    assign(clean, obj, envir = globalenv())
  }, error = function(e) {
    message(sprintf("  ⚠ Impossible de télécharger %s : %s", tk, conditionMessage(e)))
    NULL
  })
}
sym <- function(tk) gsub("[\\^=\\.\\-]", "", tk)

# Téléchargement des indices macro (historique long pour la comparaison)
for (tk in c(IDX_CAC, IDX_DAX, IDX_SP500)) dl(tk, from = "2000-01-01")
dl(IDX_VIX, from = "2008-01-01")

# Téléchargement des 15 instruments du portefeuille
for (tk in PTFL_TICKERS) dl(tk)
```

```{r build}
# ══════════════════════════════════════════════════════════════════════
# CONSTRUCTION DES SÉRIES DE RENDEMENTS
# ══════════════════════════════════════════════════════════════════════

# Récupération des objets indices
cac   <- tryCatch(get(sym(IDX_CAC)),   error = function(e) NULL)
dax   <- tryCatch(get(sym(IDX_DAX)),   error = function(e) NULL)
sp500 <- tryCatch(get(sym(IDX_SP500)), error = function(e) NULL)
vix   <- tryCatch(get(sym(IDX_VIX)),   error = function(e) NULL)

# Récupération des objets portefeuille
ptfl_list <- setNames(
  lapply(PTFL_TICKERS, function(tk) tryCatch(get(sym(tk)), error = function(e) NULL)),
  PTFL_TICKERS
)
ptfl_list <- Filter(Negate(is.null), ptfl_list)

# Calcul des rendements SIMPLES (arithmétiques) journaliers
# r_t = P_t / P_{t-1} - 1
# NB : on utilise volontairement des rendements simples et non logarithmiques.
# Les rendements log ne sont PAS compatibles avec Return.annualized(), maxDrawdown()
# ou tout cumprod(1+r) — ces fonctions reconstruisent un indice de prix en supposant
# que (1+r_t) est le facteur de croissance, ce qui n'est vrai que pour des rendements
# simples (pour un rendement log, le facteur de croissance est exp(r_t)).
rets_l <- lapply(names(ptfl_list), function(nm) {
  r <- tryCatch(dailyReturn(Ad(ptfl_list[[nm]]), type = "arithmetic"), error = function(e) NULL)
  if (!is.null(r)) colnames(r) <- nm
  r
})
rets_l   <- Filter(Negate(is.null), rets_l)
# Fusion sur les dates communes (inner join) et suppression des NA
# ATTENTION : cette intersection restreint la période à la date de départ du titre
# le plus RÉCEMMENT coté du catalogue (ex. PANX.PA / PAEEM.PA, cotés depuis 2019),
# quelle que soit la valeur de DATE_DEBUT. Ce jeu de données n'est donc utilisé que
# pour les calculs qui exigent des dates communes à plusieurs actifs (corrélations,
# optimisation Markowitz, backtest des portefeuilles combinés). Pour les statistiques
# propres à un seul instrument, on utilise `rets_full` ci-dessous (historique complet
# individuel), afin de ne pas tronquer artificiellement l'analyse de chaque titre.
all_ptfl <- na.omit(Reduce(function(a, b) merge(a, b, join = "inner"), rets_l))

# Fenêtres temporelles de calcul (période réellement commune à tous les instruments)
ptfl_w <- window(all_ptfl, start = as.Date(DATE_DEBUT))
PERIODE_COMMUNE_DEBUT <- as.Date(min(index(ptfl_w)))
PERIODE_COMMUNE_FIN   <- as.Date(max(index(ptfl_w)))

# ── Rendements sur l'historique COMPLET propre à chaque instrument ──────
# (pas d'intersection : chaque série garde toute la profondeur disponible)
rets_full <- setNames(lapply(names(ptfl_list), function(nm) {
  r <- tryCatch(dailyReturn(Ad(ptfl_list[[nm]]), type = "arithmetic"), error = function(e) NULL)
  if (!is.null(r)) { colnames(r) <- nm; r <- na.omit(r) }
  r
}), names(ptfl_list))
rets_full <- Filter(Negate(is.null), rets_full)
```

---

# Introduction & Théorie {.unnumbered}

::: {.callout-note}
## À propos de ce rapport

Ce document analyse **`r length(CATALOGUE)` instruments financiers** couvrant ETF (Monde, Technologie, Amérique, Émergents), un ETC Or et des actions françaises du CAC 40/SBF 120.

**`r sum(sapply(CATALOGUE, "[[", "pea"))` instruments sur `r length(CATALOGUE)`** sont éligibles au PEA.

**Sources :** Yahoo Finance via `quantmod` · **Taux sans risque :** `r RF_AN*100` %

**Deux fenêtres temporelles cohabitent dans ce rapport :**

- Les statistiques **propres à chaque instrument** (fiches, tableaux comparatifs, scoring, Sharpe/Sortino/VaR par titre) utilisent l'**historique complet disponible pour ce titre** sur Yahoo Finance — pas de troncature artificielle. La colonne « Depuis » du tableau comparatif indique l'année de départ réelle de chaque série.
- Les analyses qui nécessitent des dates **communes à plusieurs actifs** (corrélations, frontière efficiente de Markowitz, backtest des portefeuilles combinés) sont calculées sur l'intersection des historiques des `r length(CATALOGUE)` instruments, soit du **`r format(PERIODE_COMMUNE_DEBUT, "%d/%m/%Y")`** au **`r format(PERIODE_COMMUNE_FIN, "%d/%m/%Y")`** — bornée par le titre le plus récemment coté du catalogue (cible initiale : `r format(as.Date(DATE_DEBUT), "%d/%m/%Y")`, non atteignable car certains ETF du catalogue ont été lancés après cette date).

**Note PDF :** Ce rapport est conçu pour l'HTML (graphiques interactifs, tables filtrables). Pour la version PDF, les graphiques Plotly seront remplacés par des équivalents ggplot2 statiques.
:::

## Les indicateurs fondamentaux de performance

Avant d'analyser chaque instrument, voici les définitions précises des métriques utilisées dans ce rapport.

### Rendement annualisé

Le rendement annualisé convertit une performance sur $N$ jours de bourse en équivalent annuel via la loi de capitalisation composée :

$$R_{\text{ann}} = \left(\prod_{t=1}^{N}(1+r_t)\right)^{252/N} - 1$$

où $r_t$ est le rendement journalier et 252 est le nombre conventionnel de jours de bourse par an.

::: {.callout-tip}
**Interprétation :** Un rendement annualisé de 8 % signifie qu'un capital de 100 € devient $100 \times 1{,}08^{10} \approx 215$ € en 10 ans.
:::

### Volatilité (risque)

La volatilité annualisée mesure la dispersion des rendements journaliers, scalée à l'année :

$$\sigma_{\text{ann}} = \sqrt{252 \cdot \frac{1}{N-1}\sum_{t=1}^{N}(r_t - \bar{r})^2}$$

| Volatilité | Profil de risque |
|-----------|----------------|
| < 10 % | Faible (obligations, monétaire) |
| 10–20 % | Modéré (ETF diversifiés) |
| 20–30 % | Élevé (actions individuelles, Nasdaq) |
| > 30 % | Très élevé (small caps, cryptos) |

### Ratio de Sharpe — L'indicateur roi

Le ratio de Sharpe, développé par William F. Sharpe (Prix Nobel 1990), mesure le **rendement excédentaire par unité de risque total** :

$$S = \frac{R_{\text{ann}} - R_f}{\sigma_{\text{ann}}}$$

où $R_f$ est le **taux sans risque** (ici : `r RF_AN*100` %, approximation de l'OAT 10 ans française).

**Intuition :** Si deux actifs ont le même rendement, celui avec la plus faible volatilité a le meilleur Sharpe. Le Sharpe permet de *comparer équitablement* des actifs de risques différents.

| Ratio de Sharpe | Appréciation |
|----------------|-------------|
| > 1,0 | Excellent |
| 0,5 – 1,0 | Bon |
| 0,0 – 0,5 | Acceptable |
| < 0,0 | Négatif (perd vs. l'actif sans risque) |

### Ratio de Sortino — Version asymétrique du Sharpe

Le ratio de Sortino ne pénalise que la **volatilité à la baisse** ($\sigma_d$), contrairement au Sharpe qui pénalise toute volatilité — y compris les hausses :

$$\text{So} = \frac{R_{\text{ann}} - R_f}{\sigma_d} \quad \text{où} \quad \sigma_d = \sqrt{252 \cdot \frac{1}{N}\sum_{t=1}^{N}\min(r_t - R_f/252,\; 0)^2}$$

::: {.callout-tip}
**Quand préférer le Sortino ?** Pour les actifs avec des distributions asymétriques (ex. : actions de croissance qui montent lentement mais chutent brutalement). Un Sortino bien supérieur au Sharpe signale que la volatilité est majoritairement « haussière ».
:::

### Maximum Drawdown — La plus grande chute

Le Max Drawdown (MDD) quantifie la **pire perte subie entre un pic et un creux** dans l'historique :

$$\text{MDD} = \max_{\tau \leq t \in [0,T]} \frac{V_\tau - V_t}{V_\tau} \times 100\;\%$$

où $V_t$ est la valeur du portefeuille à la date $t$ et $V_\tau$ son maximum atteint avant $t$.

::: {.callout-warning}
**Pourquoi c'est crucial :** Un MDD de -50 % exige un rebond de +100 % pour revenir au niveau initial. L'asymétrie pertes/gains est une réalité mathématique incontournable.
:::

| Max Drawdown | Interprétation |
|-------------|----------------|
| < 15 % | Très défensif |
| 15–30 % | Modéré |
| 30–50 % | Risqué |
| > 50 % | Extrêmement risqué |

### VaR et CVaR — La gestion des risques extrêmes

La **Value at Risk** au niveau $\alpha$ (95 % ici) est la perte maximale sur une journée qui ne sera pas dépassée dans 95 % des cas :

$$\text{VaR}_{95\%} = -\text{Quantile}_{5\%}(\{r_t\})$$

La **CVaR** (ou Expected Shortfall, ES) va plus loin : c'est la perte **moyenne** dans les 5 % de pires scénarios :

$$\text{CVaR}_{95\%} = -\mathbb{E}\!\left[r_t \mid r_t \leq -\text{VaR}_{95\%}\right]$$

::: {.callout-tip}
**Exemple concret :** Si VaR 95 % = 2 % et CVaR 95 % = 3,5 %, cela signifie que sur une journée de marché normale, vous ne perdrez pas plus de 2 % (95 % du temps), mais si vous vous retrouvez dans les 5 % de mauvais jours, vous perdrez en moyenne 3,5 %.
:::

## La Théorie Moderne du Portefeuille (Markowitz, 1952)

Harry Markowitz publie en 1952 son article fondateur « Portfolio Selection ». L'idée centrale : **un portefeuille bien diversifié peut obtenir un meilleur ratio rendement/risque que n'importe quel actif pris individuellement**.

### La frontière efficiente

Pour un ensemble de $n$ actifs de rendements espérés $\boldsymbol{\mu}$ et de matrice de covariance $\boldsymbol{\Sigma}$, le **rendement et la volatilité d'un portefeuille** de pondérations $\mathbf{w}$ sont :

$$R_p = \mathbf{w}^\top \boldsymbol{\mu} \qquad \sigma_p = \sqrt{\mathbf{w}^\top \boldsymbol{\Sigma}\, \mathbf{w}}$$

Un portefeuille est dit **efficient** s'il maximise le rendement pour un niveau de risque donné. L'ensemble de ces portefeuilles forme la **frontière efficiente**.

### Le portefeuille de variance minimale (MVP)

$$\min_{\mathbf{w}}\; \mathbf{w}^\top \boldsymbol{\Sigma}\, \mathbf{w} \quad \text{s.c.} \quad \mathbf{w}^\top \mathbf{1} = 1,\; w_i \geq 0$$

### Le portefeuille à Sharpe maximal (MSP)

$$\max_{\mathbf{w}}\; \frac{\mathbf{w}^\top \boldsymbol{\mu} - R_f}{\sqrt{\mathbf{w}^\top \boldsymbol{\Sigma}\, \mathbf{w}}} \quad \text{s.c.} \quad \mathbf{w}^\top \mathbf{1} = 1,\; w_i \geq 0$$

::: {.callout-note}
**Limite de la théorie :** Markowitz suppose des rendements normalement distribués et des corrélations stables dans le temps — deux hypothèses souvent violées en pratique (queues épaisses, corrélations montant en crise). Nos simulations Monte Carlo et l'analyse des corrélations glissantes illustreront ces limites.
:::

---

# Panorama des marchés

## Tableau de bord — Indices de référence

```{r tbl-indices}
# ──────────────────────────────────────────────────────────────────────
# Tableau synthétique des principaux indices : dernier cours, variation
# 1 jour, performance et volatilité sur 1 an glissant.
# ──────────────────────────────────────────────────────────────────────
meta_idx <- function(obj, label, tk) {
  if (is.null(obj)) return(NULL)
  cl  <- tryCatch(Ad(obj), error = function(e) Cl(obj))
  cl  <- na.omit(cl)
  n   <- nrow(cl)
  if (n < 2) return(NULL)
  lp  <- as.numeric(cl[n, 1])
  r1j <- (lp - as.numeric(cl[n-1, 1])) / as.numeric(cl[n-1, 1]) * 100
  # Fenêtre 1 an glissant
  s1y <- as.Date(index(cl)[n]) - 365
  rw  <- dailyReturn(cl, type = "arithmetic")
  rw  <- rw[index(rw) >= s1y]
  r1a <- as.numeric(Return.annualized(rw, scale = 252)) * 100
  v1a <- as.numeric(StdDev.annualized(rw, scale = 252)) * 100
  data.frame(Marché = label, Ticker = tk,
    Dernier    = formatC(lp, format = "f", digits = 2, big.mark = " "),
    `Var. 1j`  = sprintf("%+.2f%%", r1j),
    `Perf. 1an`= sprintf("%+.1f%%", r1a),
    `Vol. 1an` = sprintf("%.1f%%",  v1a),
    check.names = FALSE)
}

rows_idx <- rbind(
  meta_idx(cac,   "CAC 40",   IDX_CAC),
  meta_idx(dax,   "DAX 40",   IDX_DAX),
  meta_idx(sp500, "S&P 500",  IDX_SP500))

# Ajout du VIX manuellement (pas de rendement annualisé pertinent)
if (!is.null(vix)) {
  cv  <- na.omit(Cl(vix))
  nv  <- nrow(cv)
  r1v <- (as.numeric(cv[nv,1]) - as.numeric(cv[nv-1,1])) /
           as.numeric(cv[nv-1,1]) * 100
  rows_idx <- rbind(rows_idx, data.frame(
    Marché = "VIX (peur)", Ticker = IDX_VIX,
    Dernier = sprintf("%.2f", as.numeric(cv[nv,1])),
    `Var. 1j` = sprintf("%+.2f%%", r1v),
    `Perf. 1an` = "—", `Vol. 1an` = "—", check.names = FALSE))
}

DT::datatable(rows_idx, rownames = FALSE,
  options = list(dom = "t", ordering = FALSE),
  class = "compact stripe hover") |>
  DT::formatStyle("Var. 1j",
    color = DT::styleInterval(0, c("#d62728","#2ca02c")), fontWeight = "bold") |>
  DT::formatStyle("Perf. 1an",
    color = DT::styleInterval(0, c("#d62728","#2ca02c")))
```

## Performances cumulées des indices (depuis 2008)

```{r fig-indices-plotly}
# Graphique interactif (Plotly) : permet de zoomer, filtrer par légende
rl_idx <- Filter(Negate(is.null), list(
  `CAC 40`  = tryCatch({r <- dailyReturn(Ad(cac),   "arithmetic"); colnames(r) <- "CAC 40";  r}, error=function(e)NULL),
  `DAX 40`  = tryCatch({r <- dailyReturn(Ad(dax),   "arithmetic"); colnames(r) <- "DAX 40";  r}, error=function(e)NULL),
  `S&P 500` = tryCatch({r <- dailyReturn(Ad(sp500), "arithmetic"); colnames(r) <- "S&P 500"; r}, error=function(e)NULL)
))

if (length(rl_idx) >= 2) {
  ai  <- na.omit(Reduce(function(a, b) merge(a, b, join = "inner"), rl_idx))
  iw  <- window(ai, start = as.Date(DATE_DEBUT))
  di  <- as.Date(index(iw))
  cl_idx <- c("CAC 40"="#2c7bb6","DAX 40"="#d7191c","S&P 500"="#1a9641")

  fig <- plot_ly(type = "scatter", mode = "lines")
  for (nm in colnames(iw))
    fig <- add_trace(fig, x = di, y = as.numeric(rebase100(iw[, nm])),
                     name = nm, line = list(color = cl_idx[[nm]], width = 1.8))
  fig |>
    add_segments(x=min(di),xend=max(di),y=100,yend=100,
                 line=list(color="grey",dash="dot",width=.8),showlegend=FALSE,inherit=FALSE) |>
    layout(
      title = list(text = "Performances cumulées — indices de référence (base 100, depuis 2008)",
                   font = list(size = 13)),
      xaxis = list(title="", gridcolor="#f0f0f0",
                   rangeselector = list(buttons = list(
                     list(count=1, label="1A",  step="year", stepmode="backward"),
                     list(count=5, label="5A",  step="year", stepmode="backward"),
                     list(count=10,label="10A", step="year", stepmode="backward"),
                     list(step="all",label="Max")
                   ))),
      yaxis    = list(title="Base 100",gridcolor="#f0f0f0"),
      legend   = list(orientation="h",x=0,y=-0.2),
      hovermode= "x unified",
      plot_bgcolor="white", paper_bgcolor="white"
    )
}
```

---

# Catalogue des 15 instruments

```{r fiches-render}
#| output: asis

# ──────────────────────────────────────────────────────────────────────
# Génération des fiches HTML pour chaque instrument.
# Les statistiques sont calculées sur l'historique COMPLET propre à
# l'instrument (rets_full), pas sur la période commune aux 15 titres.
# ──────────────────────────────────────────────────────────────────────
library(htmltools)

for (cat_name in c("ETF Monde","ETF Technologie","ETF Amérique","ETF Émergents",
                   "Or","Industrie","Luxe","Cosmétiques","Pharmacie",
                   "Énergie","Finance","Technologie","Boissons","Distribution")) {
  items <- Filter(function(x) x$cat == cat_name, CATALOGUE)
  if (!length(items)) next
  cat("\n\n##", cat_name, "\n\n")

  for (inst in items) {
    tk    <- inst$ticker
    score <- score_tk(tk)
    m     <- compute_metrics(tryCatch(rets_full[[tk]], error=function(e) NULL))

    if (!is.null(m)) {
      ra <- m$ra * 100; va <- m$va * 100; sr <- m$sr; md <- m$md * 100
      chips <- paste0(
        sprintf('<span class="chip %s">Rdt: %+.1f%%</span>',
                if(ra>=0)"chip-pos" else "chip-neg", ra),
        sprintf('<span class="chip chip-neu">Vol: %.1f%%</span>', va),
        sprintf('<span class="chip chip-neu">Sharpe: %.2f</span>', sr),
        sprintf('<span class="chip chip-neg">Max DD: %.1f%%</span>', md))
    } else {
      chips <- '<span class="chip">Données insuffisantes</span>'
    }

    sc_cls  <- if(!is.na(score)&&score>=7)"sc-high" else if(!is.na(score)&&score>=5)"sc-mid" else "sc-low"
    pea_txt <- if(inst$pea) "&#x2705; PEA" else "&#x1F535; CTO/AV"
    ter_txt <- if(!is.na(inst$ter)) sprintf("TER : %.2f %%", inst$ter) else "Action directe"
    stars   <- paste0(rep("&#9733;",inst$conv), rep("&#9734;",5-inst$conv), collapse="")
    pros_li <- paste0("<li>",inst$pros,"</li>",collapse="")
    cons_li <- paste0("<li>",inst$cons,"</li>",collapse="")
    sc_txt  <- if(!is.na(score)) sprintf("%.1f",score) else "?"
    bc_key  <- if(inst$cat %in% names(BADGE_CLASS)) BADGE_CLASS[[inst$cat]] else "b-action"

    html_card <- paste0(
      '<div class="instrument-card">',
      '<div class="card-header">',
      '<div><span class="card-title">',inst$nom,'</span>',
      '&ensp;<code style="font-size:.78rem;color:#6c757d;">',tk,'</code></div>',
      '<div style="display:flex;align-items:center;gap:.5rem;">',
      '<span class="badge-cat ',bc_key,'">',inst$cat,'</span>',
      '<span style="font-size:.78rem;color:#6c757d;">',pea_txt,' &nbsp;|&nbsp; ',ter_txt,'</span>',
      '<span class="score-badge ',sc_cls,'" title="Score /10">',sc_txt,'</span>',
      '</div></div>',
      '<div class="card-stats">',chips,'</div>',
      '<div style="font-size:.8rem;color:#6c757d;margin:.2rem 0;">',
      'Conviction&nbsp;: <strong>',stars,'</strong>',
      ' &nbsp;|&nbsp; Risque&nbsp;: <strong>',inst$rsk,' / 5</strong></div>',
      '<div class="card-desc">',inst$desc,'</div>',
      '<div class="pros-cons">',
      '<div class="pros"><strong>&#x2705; Points positifs</strong>',
      '<ul style="margin:0;padding-left:1.1rem;">',pros_li,'</ul></div>',
      '<div class="cons"><strong>&#x26A0; Points de vigilance</strong>',
      '<ul style="margin:0;padding-left:1.1rem;">',cons_li,'</ul></div>',
      '</div></div>'
    )
    cat(as.character(HTML(html_card)), "\n\n")
  }
}
```

---

# Analyse individuelle par instrument

::: {.callout-note}
Pour chaque instrument : **4 horizons temporels** (15, 10, 5, 1 an), **analyse technique** (Bandes de Bollinger + RSI 14 jours) et **heatmap des rendements mensuels**. Les horizons pour lesquels l'historique est insuffisant (< 20 observations) sont automatiquement omis.
:::

```{r individual-analysis}
#| results: asis
#| fig-width: 12
#| fig-height: 8

# ──────────────────────────────────────────────────────────────────────
# BOUCLE D'ANALYSE INDIVIDUELLE — génère une section Markdown pour
# chaque instrument du catalogue. Utilise print() pour les ggplot2
# (obligatoire dans une boucle knitr avec results='asis').
# ──────────────────────────────────────────────────────────────────────
for (info in CATALOGUE) {
  tk <- info$ticker

  # En-tête de section (Markdown dynamique capté par le TOC Quarto)
  cat(sprintf('\n\n## %s — `%s` {#%s}\n\n',
              info$nom, tk,
              gsub("[^a-zA-Z0-9]", "-", tolower(tk))))

  # Callout de description
  cat(paste0('::: {.callout-note appearance="minimal"}\n',
             '**Catégorie :** ', info$cat,
             ' | ', if(info$pea) '✅ PEA' else '🔵 CTO/AV',
             if(!is.na(info$ter)) sprintf(' | TER : %.2f %%', info$ter) else ' | Action directe',
             '\n\n', info$desc, '\n:::\n\n'))

  # Récupération des prix ajustés
  obj <- ptfl_list[[tk]]
  if (is.null(obj)) {
    cat('::: {.callout-warning}\nDonnées non disponibles pour cet instrument.\n:::\n\n---\n\n')
    next
  }
  prices <- tryCatch(Ad(obj) |> na.omit(), error=function(e) NULL)
  if (is.null(prices) || nrow(prices) < 30) {
    cat('::: {.callout-warning}\nHistorique de prix insuffisant.\n:::\n\n---\n\n')
    next
  }

  # Informations sur la disponibilité des données
  d_start <- as.Date(index(prices)[1])
  d_end   <- as.Date(index(prices)[nrow(prices)])
  n_years <- as.numeric(d_end - d_start) / 365.25

  cat(sprintf('**Données Yahoo Finance :** %s → %s (**%.1f ans** d\'historique)\n\n',
              format(d_start, "%d/%m/%Y"), format(d_end, "%d/%m/%Y"), n_years))

  # ── Graphiques multi-horizons ──────────────────────────────────────
  cat('### Évolution du cours sur différents horizons\n\n')
  h_plots <- make_horizon_plots(prices, info$nom)
  if (length(h_plots) == 0) {
    cat('*Données insuffisantes pour générer les graphiques d\'horizon.*\n\n')
  } else {
    combined_h <- wrap_plots(h_plots, ncol = min(2, length(h_plots))) +
      plot_annotation(
        title    = sprintf('Cours de %s — base 100 à la date de départ de chaque horizon', info$nom),
        subtitle = 'Ruban vert = performance positive · Ruban rouge = performance négative',
        theme    = theme(
          plot.title    = element_text(face="bold",size=13,color="#1a1a2e",hjust=0.5),
          plot.subtitle = element_text(size=9,color="#6c757d",hjust=0.5)
        )
      )
    print(combined_h)
    cat('\n\n')
  }

  # ── Analyse technique (Bollinger + RSI) ───────────────────────────
  cat('### Analyse technique — 14 derniers mois\n\n')
  bb_p  <- make_bollinger_chart(prices, info$nom)
  rsi_p <- make_rsi_chart(prices, info$nom)

  if (!is.null(bb_p) && !is.null(rsi_p)) {
    tech_combined <- (bb_p / rsi_p) +
      plot_layout(heights = c(2.2, 1)) +
      plot_annotation(
        caption = paste0(
          "Bandes de Bollinger : bande supérieure = SMA20 + 2σ, bande inférieure = SMA20 − 2σ. ",
          "Cours proche de la bande sup. → potentiel surachat. ",
          "RSI > 70 → surachat | RSI < 30 → survente."
        ),
        theme = theme(plot.caption = element_text(size=8,color="#6c757d",hjust=0))
      )
    print(tech_combined)
    cat('\n\n')
  } else {
    cat('*Données insuffisantes pour l\'analyse technique.*\n\n')
  }

  # ── Heatmap des rendements mensuels ───────────────────────────────
  cat('### Rendements mensuels historiques\n\n')
  hm_p <- make_monthly_heatmap(prices, info$nom)
  if (!is.null(hm_p)) {
    print(hm_p + theme_finance(base_size=10))
    cat('\n\n')
  } else {
    cat('*Historique insuffisant pour la heatmap mensuelle.*\n\n')
  }

  # ── Statistiques clés (sur l'historique COMPLET propre à l'instrument) ─
  cat('### Statistiques clés\n\n')
  m <- compute_metrics(tryCatch(rets_full[[tk]], error=function(e) NULL))
  if (!is.null(m) && m$n > 60) {
    ra <- m$ra * 100; va <- m$va * 100; sr <- m$sr; so <- m$so
    md <- m$md * 100; v95 <- m$v95 * 100; c95 <- m$c95 * 100
    sk <- m$sk; ku <- m$ku

    stats_tbl <- data.frame(
      Indicateur = c("Rendement annualisé","Volatilité annualisée",
                     "Ratio de Sharpe","Ratio de Sortino",
                     "Max Drawdown","VaR 95 % (1 jour)","CVaR 95 % (1 jour)",
                     "Asymétrie (skewness)","Excès de kurtosis"),
      Valeur = c(sprintf("%+.2f %%",ra), sprintf("%.2f %%",va),
                 sprintf("%.3f",sr), sprintf("%.3f",so),
                 sprintf("-%.1f %%",md), sprintf("-%.2f %%",v95),
                 sprintf("-%.2f %%",c95), sprintf("%.3f",sk),
                 sprintf("%.3f",ku-3)),
      Interprétation = c(
        if(ra>10)"Excellent (>10%)" else if(ra>5)"Bon (5–10%)" else if(ra>0)"Faible (0–5%)" else "Négatif",
        if(va<12)"Faible (<12%)" else if(va<20)"Modéré (12–20%)" else "Élevé (>20%)",
        if(sr>1)"Excellent (>1)" else if(sr>0.5)"Bon (0,5–1)" else if(sr>0)"Acceptable" else "Négatif",
        if(so>1.2)"Excellent" else if(so>0.7)"Bon" else "Acceptable",
        if(md<15)"Faible (<15%)" else if(md<30)"Modéré (15–30%)" else "Élevé (>30%)",
        "Perte max. 5% du temps",
        "Perte moy. dans les 5% pires jours",
        if(abs(sk)<0.5)"Distribution symétrique" else if(sk<0)"Queue gauche (pertes extrêmes)" else "Queue droite",
        if(abs(ku-3)<1)"Distribution normale" else if(ku>3)"Queues épaisses (risque extrême)" else "Queues minces"
      ),
      check.names = FALSE
    )
    cat(knitr::kable(stats_tbl, format="html",
                     caption=sprintf("Statistiques — %s (période complète disponible)", info$nom),
                     escape=FALSE) |> as.character())
  }

  cat('\n\n---\n\n')
}
```

---

# Analyse comparative globale

## Tableau récapitulatif de tous les instruments

```{r tbl-stats-global}
# ──────────────────────────────────────────────────────────────────────
# Table comparative : toutes les métriques, triée par score décroissant.
# Calculée sur l'historique COMPLET propre à chaque instrument (rets_full),
# pas sur l'intersection commune aux 15 titres — sans quoi un instrument coté
# depuis 2000 (ex. Air Liquide) se retrouverait analysé sur seulement ~7 ans,
# la profondeur du titre le plus récemment coté du catalogue (cf. colonne
# « Depuis », ajoutée pour rendre visible cette hétérogénéité des historiques).
# ──────────────────────────────────────────────────────────────────────
rows_s <- do.call(rbind, lapply(names(rets_full), function(nm) {
  m <- compute_metrics(rets_full[[nm]])
  if (is.null(m)) return(NULL)
  ii <- Filter(function(x) x$ticker == nm, CATALOGUE)
  data.frame(
    Instrument = NOMS[nm],
    PEA        = if(length(ii)>0 && ii[[1]]$pea) "✅" else "🔵",
    Depuis     = format(m$date_debut, "%Y"),
    `Rdt ann.` = sprintf("%+.1f%%", m$ra*100),
    `Vol. ann.`= sprintf("%.1f%%",  m$va*100),
    Sharpe     = round(m$sr, 2),
    Sortino    = round(m$so, 2),
    `Max DD`   = sprintf("%.1f%%",  m$md*100),
    `VaR 95%`  = sprintf("%.2f%%",  m$v95*100),
    `CVaR 95%` = sprintf("%.2f%%",  m$c95*100),
    Score      = score_tk(nm),
    check.names = FALSE
  )
}))

DT::datatable(rows_s, rownames=FALSE, filter="top",
  options=list(pageLength=15, dom="tip", order=list(list(10,"desc"))),
  class="compact stripe hover") |>
  DT::formatStyle("Rdt ann.",
    color=DT::styleInterval(0, c("#d62728","#2ca02c")), fontWeight="bold") |>
  DT::formatStyle("Sharpe",
    color=DT::styleInterval(c(0,.5), c("#d62728","#fd7e14","#2ca02c"))) |>
  DT::formatStyle("Score",
    background=DT::styleInterval(c(5,7),c("#fce4ec","#fff3cd","#d3f9d8")),
    fontWeight="bold")
```

## Espace rendement / risque

```{r fig-rr-ggplot}
#| fig-height: 7
# ──────────────────────────────────────────────────────────────────────
# Nuage de points rendement/risque — graphique statique ggplot2.
# Chaque point = un instrument. La droite en pointillés = capital market line
# théorique partant du taux sans risque. Les instruments au-dessus
# ont un meilleur Sharpe.
# ──────────────────────────────────────────────────────────────────────
rr_df <- do.call(rbind, lapply(seq_along(names(rets_full)), function(i) {
  nm <- names(rets_full)[i]
  m  <- compute_metrics(rets_full[[nm]])
  if (is.null(m)) return(NULL)
  ii <- Filter(function(x) x$ticker==nm, CATALOGUE)
  data.frame(
    Instrument = NOMS[nm],
    Catégorie  = if(length(ii)>0) ii[[1]]$cat else "Autre",
    Vol  = m$va * 100,
    Rdt  = m$ra * 100,
    Col  = PAL[i],
    stringsAsFactors = FALSE
  )
}))

# Ligne du marché des capitaux (Capital Market Line) :
# droite partant de (0, Rf) passant par le portefeuille à Sharpe max
max_sharpe_pt <- rr_df[which.max((rr_df$Rdt - RF_AN*100) / rr_df$Vol), ]
slope_cml <- (max_sharpe_pt$Rdt - RF_AN*100) / max_sharpe_pt$Vol

ggplot(rr_df, aes(x=Vol, y=Rdt, color=Catégorie)) +
  # Ligne du marché des capitaux
  geom_abline(intercept=RF_AN*100, slope=slope_cml,
              linetype="dashed", color="grey60", linewidth=0.7) +
  # Taux sans risque
  geom_hline(yintercept=RF_AN*100, linetype="dotted", color="grey70", linewidth=0.5) +
  annotate("text", x=max(rr_df$Vol)*0.98, y=RF_AN*100+0.8,
           label=sprintf("Rf = %.1f%%", RF_AN*100), hjust=1, size=3, color="grey50") +
  # Points instruments
  geom_point(size=4, alpha=0.85) +
  # Labels non superposés
  ggrepel::geom_text_repel(aes(label=Instrument), size=3.2, max.overlaps=20,
                           segment.color="grey70", segment.size=0.4,
                           box.padding=0.35, point.padding=0.3) +
  scale_color_manual(values=c(
    "ETF Monde"="#2c7bb6","ETF Technologie"="#d7191c","ETF Amérique"="#fdae61",
    "ETF Émergents"="#abd9e9","Or"="#d4af37","Industrie"="#1a9641",
    "Luxe"="#762a83","Cosmétiques"="#e377c2","Pharmacie"="#2ca02c",
    "Énergie"="#8c564b","Finance"="#ff7f0e","Technologie"="#9467bd",
    "Boissons"="#17becf","Distribution"="#bcbd22"
  )) +
  labs(
    title    = "Espace rendement / risque — tous instruments",
    subtitle = sprintf("Chaque instrument sur son historique complet disponible | Rf = %.1f %%",
                       RF_AN*100),
    x = "Volatilité annualisée (%)",
    y = "Rendement annualisé (%)",
    color = "Catégorie",
    caption = "La droite en pointillés est la Capital Market Line (Rf → portefeuille Sharpe max)"
  ) +
  theme_finance() +
  theme(legend.position = "right",
        legend.text = element_text(size=9),
        legend.title = element_text(size=10))
```

## Matrice de corrélation (statique)

```{r fig-corr-ggplot}
#| fig-height: 7
# ──────────────────────────────────────────────────────────────────────
# La corrélation mesure le co-mouvement entre -1 (parfaitement inversés)
# et +1 (parfaitement liés). Des corrélations faibles entre actifs
# permettent de réduire le risque de portefeuille (diversification).
# ──────────────────────────────────────────────────────────────────────
tks_ord <- PTFL_TICKERS[PTFL_TICKERS %in% colnames(ptfl_w)]
cm      <- cor(coredata(ptfl_w[, tks_ord]), use="complete.obs")
labs_c  <- NOMS[tks_ord]
rownames(cm) <- colnames(cm) <- labs_c

# Transformation en format long pour ggplot2
cm_long <- as.data.frame(as.table(cm))
names(cm_long) <- c("Var1","Var2","Corr")
cm_long$Var1 <- factor(cm_long$Var1, levels=labs_c)
cm_long$Var2 <- factor(cm_long$Var2, levels=rev(labs_c))

ggplot(cm_long, aes(x=Var1, y=Var2, fill=Corr)) +
  geom_tile(color="white", linewidth=0.4) +
  geom_text(aes(label=sprintf("%.2f", Corr),
                color=abs(Corr)>0.6), size=2.6) +
  scale_fill_gradient2(low="#d7191c", mid="#f7f7f7", high="#2c7bb6",
                       midpoint=0, limits=c(-1,1), name="Corrélation") +
  scale_color_manual(values=c("black","white"), guide="none") +
  labs(
    title    = "Matrice de corrélation — rendements journaliers",
    subtitle = sprintf("Période commune %s–%s | Bleu = corrélation positive | Rouge = corrélation négative",
                       format(PERIODE_COMMUNE_DEBUT,"%Y"), format(PERIODE_COMMUNE_FIN,"%Y")),
    x=NULL, y=NULL,
    caption  = "Corrélation faible entre deux actifs = meilleure diversification du portefeuille"
  ) +
  theme_finance() +
  theme(axis.text.x = element_text(angle=40, hjust=1, size=8),
        axis.text.y = element_text(size=8),
        panel.grid  = element_blank(),
        legend.position = "right")
```

## Max Drawdown comparé

```{r fig-mdd-ggplot}
#| fig-height: 6
# ──────────────────────────────────────────────────────────────────────
# Le Max Drawdown représente la plus grande perte subie depuis un sommet.
# Un MDD de -50 % nécessite un gain de +100 % pour récupérer.
# ──────────────────────────────────────────────────────────────────────
dd_df <- do.call(rbind, lapply(seq_along(names(rets_full)), function(i) {
  nm <- names(rets_full)[i]
  m  <- compute_metrics(rets_full[[nm]])
  if (is.null(m)) return(NULL)
  data.frame(
    Inst = NOMS[nm],
    DD   = m$md * 100,
    Col  = PAL[i]
  )
})) |> dplyr::arrange(desc(DD))

dd_df$couleur <- ifelse(dd_df$DD > 50, "#d7191c",
                  ifelse(dd_df$DD > 30, "#fd7e14", "#1a9641"))

ggplot(dd_df, aes(x=reorder(Inst, -DD), y=-DD, fill=couleur)) +
  geom_col(width=0.72, show.legend=FALSE) +
  geom_text(aes(label=sprintf("−%.0f%%", DD)),
            hjust=-0.1, size=3.2, color="grey20") +
  scale_fill_identity() +
  scale_y_continuous(labels=function(x) paste0(x, "%"),
                     expand=expansion(mult=c(0,.15))) +
  coord_flip() +
  labs(
    title    = "Max Drawdown historique — tous instruments",
    subtitle = "Chaque instrument sur son historique complet disponible | Vert < 30 % · Orange 30–50 % · Rouge > 50 %",
    x = NULL, y = "Max Drawdown (%)",
    caption  = "Max Drawdown = pire perte consécutive depuis un sommet historique"
  ) +
  theme_finance()
```

## Ratio de Sharpe comparé

```{r fig-sharpe-ggplot}
#| fig-height: 6
sv_df <- do.call(rbind, lapply(names(rets_full), function(nm) {
  m <- compute_metrics(rets_full[[nm]])
  if (is.null(m)) return(NULL)
  data.frame(Inst=NOMS[nm], Sharpe=round(m$sr,3), stringsAsFactors=FALSE)
})) |> dplyr::arrange(Sharpe)

sv_df$couleur <- ifelse(sv_df$Sharpe >= 0.5, "#1a9641",
                  ifelse(sv_df$Sharpe >= 0,   "#fd7e14", "#d7191c"))

ggplot(sv_df, aes(x=reorder(Inst, Sharpe), y=Sharpe, fill=couleur)) +
  geom_col(width=0.72, show.legend=FALSE) +
  geom_hline(yintercept=0,   color="grey30", linewidth=0.6) +
  geom_hline(yintercept=0.5, color="#1a9641", linetype="dashed", linewidth=0.7) +
  geom_text(aes(label=sprintf("%.2f", Sharpe),
                hjust=ifelse(Sharpe>=0, -0.1, 1.1)),
            size=3.2, color="grey20") +
  scale_fill_identity() +
  scale_y_continuous(expand=expansion(mult=c(.15,.15))) +
  coord_flip() +
  annotate("text", x=1, y=0.52, label="Seuil 0,5", hjust=0,
           size=2.8, color="#1a9641") +
  labs(
    title    = sprintf("Ratio de Sharpe annualisé (Rf = %.1f %%)", RF_AN*100),
    subtitle = "Vert ≥ 0,5 | Orange 0–0,5 | Rouge < 0",
    x = NULL, y = "Ratio de Sharpe",
    caption  = "Sharpe = (Rendement − Taux sans risque) / Volatilité"
  ) +
  theme_finance()
```

## Rendements annuels historiques

```{r fig-annual-heatmap}
#| fig-height: 7
# ──────────────────────────────────────────────────────────────────────
# Vue d'ensemble des rendements année par année pour chaque instrument.
# Permet d'identifier les années exceptionnelles et les crises.
# ──────────────────────────────────────────────────────────────────────
ann_df <- do.call(rbind, lapply(names(rets_full), function(nm) {
  r <- rets_full[[nm]]
  # Agrégation annuelle : produit des rendements journaliers (historique complet)
  r_ann <- apply.yearly(r, function(x) (prod(1 + x) - 1) * 100)
  data.frame(
    Ticker = NOMS[nm],
    Annee  = as.integer(format(index(r_ann), "%Y")),
    Rdt    = as.numeric(r_ann),
    stringsAsFactors = FALSE
  )
}))

lim_ann <- max(25, quantile(abs(ann_df$Rdt), 0.90, na.rm=TRUE))
ann_df$txt_col <- ifelse(abs(ann_df$Rdt) > lim_ann * 0.55, "white", "grey20")

ggplot(ann_df, aes(x=factor(Annee), y=Ticker, fill=Rdt)) +
  geom_tile(color="white", linewidth=0.4) +
  geom_text(aes(label=sprintf("%+.0f%%", Rdt), color=txt_col), size=2.5) +
  scale_fill_gradient2(low="#d7191c", mid="white", high="#1a9641",
                       midpoint=0, name="Rdt ann. (%)",
                       limits=c(-lim_ann, lim_ann), oob=scales::squish) +
  scale_color_identity() +
  labs(
    title    = "Rendements annuels historiques — tous instruments",
    subtitle = "Chaque cellule = rendement de l'année civile (%)",
    x = NULL, y = NULL,
    caption  = "Les données des ETF débutent à leur date de création"
  ) +
  theme_finance() +
  theme(axis.text.x = element_text(angle=45, hjust=1, size=8),
        axis.text.y = element_text(size=8),
        panel.grid  = element_blank(),
        legend.position = "right")
```

## Corrélations glissantes 60 jours

```{r fig-rolling-corr}
# ──────────────────────────────────────────────────────────────────────
# Les corrélations ne sont pas stables dans le temps. En période de crise,
# les corrélations entre actifs risqués MONTENT (diversification réduite).
# C'est le problème fondamental du modèle de Markowitz.
# ──────────────────────────────────────────────────────────────────────
pairs_corr <- list(
  list(a="CW8.PA",  b="PANX.PA", l="CW8 / Nasdaq"),
  list(a="CW8.PA",  b="SGLD.PA", l="CW8 / Or"),
  list(a="CW8.PA",  b="SAN.PA",  l="CW8 / Sanofi"),
  list(a="MC.PA",   b="KER.PA",  l="LVMH / Kering"),
  list(a="TTE.PA",   b="BNP.PA",  l="TotalE / BNP")
)
# Filtrage des paires dont les deux membres sont disponibles
pairs_corr <- Filter(
  function(p) p$a %in% colnames(all_ptfl) && p$b %in% colnames(all_ptfl),
  pairs_corr
)

cols_rc <- c("#2c7bb6","#d4af37","#1a9641","#d7191c","#762a83")
fig_rc  <- plot_ly(type="scatter", mode="lines")

for (k in seq_along(pairs_corr)) {
  p  <- pairs_corr[[k]]
  m  <- na.omit(merge(
    window(all_ptfl[,p$a], start=as.Date(DATE_DEBUT)),
    window(all_ptfl[,p$b], start=as.Date(DATE_DEBUT)), join="inner"))
  rc <- rollapply(m, 60, FUN=function(x) cor(x[,1],x[,2],use="complete.obs"),
                  by.column=FALSE, align="right")
  fig_rc <- add_trace(fig_rc, x=as.Date(index(rc)), y=as.numeric(rc),
                      name=p$l, line=list(color=cols_rc[k], width=1.6))
}

fig_rc |>
  add_segments(x=as.Date(DATE_DEBUT),xend=DATE_FIN,y=0,yend=0,
               line=list(color="black",dash="dot",width=.8),showlegend=FALSE,inherit=FALSE) |>
  layout(
    title  = list(text="Corrélations glissantes 60 jours — paires clés",font=list(size=13)),
    xaxis  = list(title="",gridcolor="#f0f0f0"),
    yaxis  = list(title="Corrélation",range=c(-1,1),gridcolor="#f0f0f0"),
    legend = list(orientation="h",x=0,y=-0.18),
    hovermode="x unified",plot_bgcolor="white",paper_bgcolor="white",
    annotations = list(list(
      x=as.Date(DATE_DEBUT), y=0.05, text="Corrélation nulle",
      showarrow=FALSE, font=list(size=9,color="grey"), xanchor="left"
    ))
  )
```

---

# Optimisation de portefeuille (Markowitz)

## Frontière efficiente — Simulation Monte Carlo

:::: {.callout-note}
## Méthode de simulation

Nous simulons **8 000 portefeuilles aléatoires** en tirant des vecteurs de pondérations uniformes sur le simplexe ($w_i \geq 0$, $\sum w_i = 1$). Chaque portefeuille est représenté dans l'espace (volatilité, rendement), coloré par son ratio de Sharpe. Les deux portefeuilles optimaux identifiés :

- **Triangle rouge :** Variance Minimale (MVP) — minimise le risque
- **Carré bleu :** Sharpe Maximal (MSP) — maximise le rendement par unité de risque

::: {.callout-tip}
**Pourquoi les rendements affichés ici diffèrent légèrement de ceux du tableau comparatif ?** L'optimisation de Markowitz combine les actifs par une **moyenne arithmétique** des rendements journaliers (c'est la définition même du rendement d'un portefeuille : $R_p=\mathbf{w}^\top\boldsymbol{\mu}$), alors que le reste du rapport affiche le **rendement annualisé composé (CAGR)**, systématiquement un peu inférieur à la moyenne arithmétique pour un actif volatil. Les deux mesures sont correctes, mais répondent à des questions différentes : l'une sert à l'optimisation, l'autre décrit la performance réellement obtenue.
:::
::::

```{r fig-frontier}
#| fig-height: 7
pc   <- na.omit(coredata(ptfl_w))
na_n <- ncol(pc)
mu_v <- colMeans(pc) * 252     # Rendements espérés annualisés
cov_m<- cov(pc) * 252          # Matrice de covariance annualisée

set.seed(42)
N_sim <- 8000
sr_v  <- rv <- vv <- numeric(N_sim)
sw    <- matrix(0, N_sim, na_n)

for (i in seq_len(N_sim)) {
  # Tirage uniforme sur le simplexe (poids positifs, somme = 1)
  w      <- runif(na_n); w <- w / sum(w)
  rp     <- sum(w * mu_v)
  vp     <- sqrt(as.numeric(t(w) %*% cov_m %*% w))
  rv[i]  <- rp; vv[i] <- vp
  sr_v[i]<- (rp - RF_AN) / vp
  sw[i,] <- w
}

imv <- which.min(vv)    # Portefeuille Variance Minimale
ims <- which.max(sr_v)  # Portefeuille Sharpe Maximal

# Points individuels pour comparaison
ind_df <- data.frame(
  Inst = NOMS[colnames(ptfl_w)],
  Vol  = sqrt(diag(cov_m)) * 100,
  Rdt  = mu_v * 100
)

plot_ly() |>
  # Nuage des 8 000 portefeuilles colorés par Sharpe
  add_trace(x=vv*100, y=rv*100, type="scatter", mode="markers",
    marker=list(size=3, color=sr_v,
      colorscale=list(c(0,"#d7191c"),c(.5,"#fdae61"),c(1,"#1a9641")),
      opacity=.40, showscale=TRUE,
      colorbar=list(title="Sharpe",len=.55,y=.42)),
    name="Portefeuilles simulés",
    hovertemplate="Vol: %{x:.1f}%<br>Rdt: %{y:+.1f}%<extra></extra>") |>
  # Instruments individuels
  add_trace(data=ind_df, x=~Vol, y=~Rdt, type="scatter",
    mode="markers+text", text=~Inst, textposition="top right",
    marker=list(size=8, color="rgba(40,40,40,.75)", symbol="x",
                line=list(color="black",width=1.5)),
    name="Instruments seuls",
    hovertemplate="%{text}<br>Vol: %{x:.1f}%<br>Rdt: %{y:+.1f}%<extra></extra>") |>
  # Portefeuille Variance Minimale
  add_trace(x=vv[imv]*100, y=rv[imv]*100, type="scatter", mode="markers",
    marker=list(size=15,color="#d7191c",symbol="triangle-up",
                line=list(color="white",width=2)),
    name=sprintf("Min Variance (Sharpe=%.2f)",sr_v[imv])) |>
  # Portefeuille Sharpe Maximal
  add_trace(x=vv[ims]*100, y=rv[ims]*100, type="scatter", mode="markers",
    marker=list(size=15,color="#2c7bb6",symbol="square",
                line=list(color="white",width=2)),
    name=sprintf("Max Sharpe (Sharpe=%.2f)",sr_v[ims])) |>
  layout(
    title  = list(text="Frontière efficiente — Monte Carlo (8 000 portefeuilles)",font=list(size=13)),
    xaxis  = list(title="Volatilité annualisée (%)",gridcolor="#f0f0f0"),
    yaxis  = list(title="Rendement annualisé (%)",gridcolor="#f0f0f0"),
    legend = list(orientation="h",x=0,y=-0.22,font=list(size=11)),
    hovermode="closest",plot_bgcolor="white",paper_bgcolor="white"
  )
```

## Pondérations des portefeuilles optimaux

```{r tbl-optimal}
#| fig-width: 11
#| fig-height: 5
nc_short <- NOMS[colnames(ptfl_w)]

build_opt_row <- function(idx, label) {
  w  <- sw[idx, ]
  # Conserver seulement les pondérations significatives (> 1 %)
  w_sig <- round(w * 100, 1)
  df <- data.frame(
    Portefeuille = label,
    `Rdt ann.`   = sprintf("%+.1f%%", rv[idx]*100),
    `Vol. ann.`  = sprintf("%.1f%%",  vv[idx]*100),
    Sharpe       = round(sr_v[idx], 2),
    check.names  = FALSE
  )
  for (j in seq_along(nc_short)) df[[nc_short[j]]] <- sprintf("%.1f%%", w_sig[j])
  df
}

tbl_opt <- rbind(
  build_opt_row(imv, "📐 Variance Minimale"),
  build_opt_row(ims, "🎯 Sharpe Maximal")
)

DT::datatable(tbl_opt, rownames=FALSE,
  options=list(dom="t", scrollX=TRUE, ordering=FALSE),
  class="compact stripe") |>
  DT::formatStyle("Sharpe",
    background=DT::styleInterval(c(.3,.6),c("#fce4ec","#fff3cd","#d3f9d8")),
    fontWeight="bold")
```

```{r fig-opt-weights}
#| fig-height: 5
# Visualisation en barres des pondérations — plus lisible que la table
wt_df <- do.call(rbind, lapply(list(
    list(idx=imv, label="📐 Variance Minimale"),
    list(idx=ims, label="🎯 Sharpe Maximal")
  ), function(x) {
    data.frame(
      Portefeuille = x$label,
      Instrument   = nc_short,
      Poids        = round(sw[x$idx, ] * 100, 1)
    )
  }
))

# Filtrer les pondérations négligeables
wt_df <- wt_df[wt_df$Poids > 0.5, ]

ggplot(wt_df, aes(x=reorder(Instrument, -Poids), y=Poids, fill=Portefeuille)) +
  geom_col(position="dodge", width=0.72) +
  geom_text(aes(label=sprintf("%.0f%%", Poids)),
            position=position_dodge(width=0.72), vjust=-0.4, size=2.8) +
  scale_fill_manual(values=c("📐 Variance Minimale"="#1a9641",
                              "🎯 Sharpe Maximal"="#2c7bb6")) +
  scale_y_continuous(labels=function(x) paste0(x, "%"),
                     expand=expansion(mult=c(0,.12))) +
  labs(
    title    = "Pondérations des portefeuilles optimaux (Markowitz)",
    subtitle = "Seules les pondérations > 0,5 % sont affichées",
    x = NULL, y = "Pondération (%)", fill = NULL,
    caption  = "Résultat de la simulation Monte Carlo (8 000 tirages) — sans contrainte de diversification minimale"
  ) +
  theme_finance() +
  theme(axis.text.x = element_text(angle=35, hjust=1, size=9))
```

---

# Recommandations & Sélection des meilleurs portefeuilles

## Scoring final des instruments

```{r tbl-scoring}
sc_tbl <- do.call(rbind, lapply(CATALOGUE, function(inst) {
  tk    <- inst$ticker
  score <- score_tk(tk)
  m     <- compute_metrics(tryCatch(rets_full[[tk]], error=function(e) NULL))
  if (!is.null(m)) {
    ra <- m$ra*100; va <- m$va*100; sr <- m$sr; md <- m$md*100
  } else ra <- va <- sr <- md <- NA

  rec <- if(!is.na(score)) {
    if(score>=7.5) "⭐ Fort achat" else if(score>=6) "✅ Achat" else
    if(score>=4.5) "🟡 Neutre"    else "⚠ Prudence"
  } else "—"

  data.frame(
    Instrument  = inst$nom, Catégorie = inst$cat,
    PEA         = if(inst$pea)"✅" else "🔵",
    `Rdt ann.`  = ifelse(is.na(ra),"—",sprintf("%+.1f%%",ra)),
    `Vol. ann.` = ifelse(is.na(va),"—",sprintf("%.1f%%",va)),
    Sharpe      = ifelse(is.na(sr),"—",sprintf("%.2f",sr)),
    `Max DD`    = ifelse(is.na(md),"—",sprintf("%.1f%%",md)),
    Score       = ifelse(is.na(score),"—",score),
    Conviction  = paste0(rep("★",inst$conv),rep("☆",5-inst$conv),collapse=""),
    Recommandation = rec,
    check.names = FALSE
  )
}))

DT::datatable(sc_tbl, rownames=FALSE, filter="top",
  options=list(pageLength=15,dom="tip",order=list(list(7,"desc"))),
  class="compact stripe hover") |>
  DT::formatStyle("Score",
    background=DT::styleInterval(c(5,7),c("#fce4ec","#fff3cd","#d3f9d8")),
    fontWeight="bold") |>
  DT::formatStyle("Recommandation", fontWeight="bold")
```

## Trois portefeuilles recommandés

```{r portfolios-render}
#| output: asis
library(htmltools)

# Définition des 3 portefeuilles : défensif, équilibré, croissance
portfolios_def <- list(
  list(
    id    = "defensif",
    titre = "&#x1F6E1; Portefeuille D&#233;fensif",
    sous  = "Priorit&#233; &#224; la pr&#233;servation du capital &mdash; Horizon 5&#8211;8 ans",
    stats = "Rdt estim&#233; : ~6&#8211;8 %/an &middot; Vol. : ~10&#8211;12 % &middot; Sharpe : ~0,45",
    couleur = "#1a9641",
    lignes = list(
      list("CW8","30%","C&#339;ur ETF Monde — diversification maximale (PEA)"),
      list("PUST","10%","Compl&#233;ment S&amp;P 500 — exposition US (PEA)"),
      list("SAN","15%","Sanofi — dividende 3,5 % &amp; profil d&#233;fensif (PEA)"),
      list("Air Liq.","15%","Air Liquide — aristocrate dividende (PEA)"),
      list("TotalE","10%","TotalEnergies — dividende 5&#8211;6 % (PEA)"),
      list("SGLD","12%","Or physique — valeur refuge (CTO)"),
      list("BNP","8%","BNP Paribas — valorisation d&#233;cot&#233;e (PEA)")
    )
  ),
  list(
    id    = "equilibre",
    titre = "&#x2696;&#xFE0F; Portefeuille &#201;quilibr&#233;",
    sous  = "Compromis rendement/risque — Horizon 8&#8211;15 ans",
    stats = "Rdt estim&#233; : ~9&#8211;11 %/an &middot; Vol. : ~13&#8211;15 % &middot; Sharpe : ~0,55",
    couleur = "#2c7bb6",
    lignes = list(
      list("CW8","30%","C&#339;ur ETF Monde (PEA)"),
      list("PANX","15%","Moteur tech Nasdaq-100 (PEA)"),
      list("PUST","10%","S&amp;P 500 compl&#233;ment (PEA)"),
      list("LVMH","12%","Champion du luxe mondial (PEA)"),
      list("Air Liq.","10%","Aristocrate dividende (PEA)"),
      list("L&#8217;Or&#233;al","8%","Cosm&#233;tiques r&#233;silient (PEA)"),
      list("SGLD","10%","Or — diversification d&#233;corr&#233;l&#233;e (CTO)"),
      list("Sanofi","5%","Pharma d&#233;fensif (PEA)")
    )
  ),
  list(
    id    = "croissance",
    titre = "&#x1F680; Portefeuille Croissance",
    sous  = "Maximiser le rendement long terme — Horizon 15+ ans",
    stats = "Rdt estim&#233; : ~13&#8211;16 %/an &middot; Vol. : ~17&#8211;20 % &middot; Sharpe : ~0,65",
    couleur = "#d7191c",
    lignes = list(
      list("PANX","30%","Moteur principal — Nasdaq-100 tech (PEA)"),
      list("CW8","20%","Socle diversifi&#233; mondial (PEA)"),
      list("PUST","10%","S&amp;P 500 (PEA)"),
      list("PAEEM","8%","Diversification &#233;mergents (PEA)"),
      list("LVMH","12%","Luxe — pricing power (PEA)"),
      list("Dassault","8%","Tech fran&#231;aise — SaaS (PEA)"),
      list("SGLD","7%","Or — diversification (CTO)"),
      list("DSY","5%","Compl&#233;ment tech (PEA)")
    )
  )
)

html_ports <- '<div style="display:grid;grid-template-columns:repeat(3,1fr);gap:1.2rem;margin-top:1rem;">'

for (p in portfolios_def) {
  rows_html <- paste0(sapply(p$lignes, function(l) paste0(
    '<div class="port-row">',
    '<span><strong>',l[[1]],'</strong></span>',
    '<span style="flex:1;padding:0 .6rem;color:#6c757d;font-size:.8rem;">',l[[3]],'</span>',
    '<span class="port-pct" style="color:',p$couleur,';">',l[[2]],'</span>',
    '</div>'
  )), collapse="")

  html_ports <- paste0(html_ports,
    '<div class="port-card" style="border-top:3px solid ',p$couleur,';">',
    '<h4 style="color:',p$couleur,';margin-top:0;">',p$titre,'</h4>',
    '<p style="font-size:.82rem;color:#6c757d;margin:0 0 .8rem;">',p$sous,'</p>',
    rows_html,
    '<div style="margin-top:.8rem;font-size:.8rem;background:#f8f9fa;',
    'padding:.5rem .7rem;border-radius:4px;color:#495057;">',
    '<strong>&#x1F4CA;</strong> ',p$stats,'</div>',
    '</div>'
  )
}
html_ports <- paste0(html_ports, '</div>')
cat(as.character(HTML(html_ports)))
```

## Performance simulée des trois portefeuilles

```{r fig-perf-ports}
# ──────────────────────────────────────────────────────────────────────
# Simulation rétrospective des 3 portefeuilles sur données historiques.
# ATTENTION : les performances passées ne préjugent pas des performances
# futures. Cette simulation applique les pondérations cibles définies
# ci-dessus aux rendements historiques observés.
# ──────────────────────────────────────────────────────────────────────
build_port_ret <- function(tks, wts) {
  # Filtrer les tickers effectivement disponibles dans all_ptfl
  ok  <- tks[tks %in% colnames(ptfl_w)]
  if (length(ok) < 2) return(NULL)
  w   <- wts[match(ok, tks)]; w <- w / sum(w)
  # Rendement pondéré journalier du portefeuille
  rowSums(sweep(coredata(ptfl_w[, ok]), 2, w, "*"))
}

r_def <- build_port_ret(
  c("CW8.PA","PUST.PA","SAN.PA","AI.PA","TTE.PA","SGLD.PA","BNP.PA"),
  c(.30,.10,.15,.15,.10,.12,.08))
r_equ <- build_port_ret(
  c("CW8.PA","PANX.PA","PUST.PA","MC.PA","AI.PA","OR.PA","SGLD.PA","SAN.PA"),
  c(.30,.15,.10,.12,.10,.08,.10,.05))
r_cro <- build_port_ret(
  c("PANX.PA","CW8.PA","PUST.PA","PAEEM.PA","MC.PA","DSY.PA","SGLD.PA"),
  c(.30,.20,.10,.08,.12,.08,.07))
r_ref <- as.numeric(ptfl_w[,"CW8.PA"])  # Référence : CW8

dp  <- as.Date(index(ptfl_w))
nm  <- min(lengths(list(r_def, r_equ, r_cro, r_ref, dp)))
d_p <- dp[seq_len(nm)]

# Fonction de performance cumulée base 100
cum100 <- function(r) cumprod(1 + na.fill(r[seq_len(nm)], 0)) * 100

plot_ly(type="scatter", mode="lines") |>
  add_trace(x=d_p, y=cum100(r_cro), name="🚀 Croissance",
    line=list(color="#d7191c", width=2.2)) |>
  add_trace(x=d_p, y=cum100(r_equ), name="⚖️ Équilibré",
    line=list(color="#2c7bb6", width=2.0)) |>
  add_trace(x=d_p, y=cum100(r_def), name="🛡 Défensif",
    line=list(color="#1a9641", width=2.0)) |>
  add_trace(x=d_p, y=cum100(r_ref), name="CW8 (référence)",
    line=list(color="grey60", width=1.4, dash="dash")) |>
  add_segments(x=min(d_p),xend=max(d_p),y=100,yend=100,
               line=list(color="grey80",dash="dot",width=.8),
               showlegend=FALSE,inherit=FALSE) |>
  layout(
    title  = list(text="Performance cumulée simulée — portefeuilles recommandés (base 100)",
                  font=list(size=13)),
    xaxis  = list(title="", gridcolor="#f0f0f0",
                  rangeselector=list(buttons=list(
                    list(count=1,label="1A",step="year",stepmode="backward"),
                    list(count=3,label="3A",step="year",stepmode="backward"),
                    list(count=5,label="5A",step="year",stepmode="backward"),
                    list(step="all",label="Max")
                  ))),
    yaxis  = list(title="Base 100", gridcolor="#f0f0f0"),
    legend = list(orientation="h",x=0,y=-0.2),
    hovermode="x unified", plot_bgcolor="white", paper_bgcolor="white"
  )
```

---

# Conclusion {.unnumbered}

```{r top5}
#| output: asis
library(htmltools)

# Calcul du top 5 par score
ptfl_w   <- window(all_ptfl, start=as.Date(DATE_DEBUT))
sc_all   <- sort(sapply(colnames(ptfl_w), score_tk), decreasing=TRUE)
top5     <- head(names(sc_all), 5)
bottom3  <- tail(names(sc_all[!is.na(sc_all)]), 3)

li_top <- paste0(sprintf(
  "<li><strong>%s</strong> (<code>%s</code>) &mdash; Score&nbsp;: <strong>%.1f / 10</strong></li>",
  NOMS[top5], top5, sc_all[top5]), collapse="\n")

li_bot <- paste0(sprintf(
  "<li>%s (<code>%s</code>) &mdash; Score&nbsp;: %.1f / 10</li>",
  NOMS[bottom3], bottom3, sc_all[bottom3]), collapse="\n")

html_conclu <- paste0(
  '<div style="display:grid;grid-template-columns:1fr 1fr;gap:1.2rem;margin-bottom:1.5rem;">',
  '<div class="callout callout-tip" style="border-left:4px solid #1a9641;',
  'background:#f0fff4;padding:1rem 1.2rem;border-radius:6px;">',
  '<p style="font-weight:700;margin:0 0 .5rem;color:#1a9641;">&#x1F3C6; Top 5 instruments</p>',
  '<ol style="margin:0;padding-left:1.3rem;">',li_top,'</ol></div>',
  '<div class="callout" style="border-left:4px solid #fd7e14;',
  'background:#fff8f0;padding:1rem 1.2rem;border-radius:6px;">',
  '<p style="font-weight:700;margin:0 0 .5rem;color:#fd7e14;">&#x26A0; Instruments à pondérer avec prudence</p>',
  '<ul style="margin:0;padding-left:1.3rem;">',li_bot,'</ul></div>',
  '</div>'
)
cat(as.character(HTML(html_conclu)))
```

Sur les historiques analysés (historique complet par instrument, jusqu'à `r format(DATE_FIN,"%Y")` ; analyse combinée sur **`r format(PERIODE_COMMUNE_DEBUT,"%Y")` – `r format(PERIODE_COMMUNE_FIN,"%Y")`**), les enseignements structurels sont les suivants :

**ETF — la base indispensable**
Le **CW8** reste la pierre angulaire d'un portefeuille passif (TER 0,12 %, PEA, diversification mondiale). Le **PANX** est un excellent moteur de performance à limiter à 20–30 % du portefeuille total.

**Or — le stabilisateur méconnu**
Le **SGLD** confirme son rôle unique : corrélation proche de zéro avec les actions, protection en temps de crise. Une allocation de 7–12 % améliore systématiquement le ratio de Sharpe du portefeuille global.

**Actions françaises — qualité et sélectivité**
**Air Liquide** et **L'Oréal** présentent les meilleurs profils quantitatifs (Sharpe, régularité). **Sanofi** offre valorisation attractive et dividende défensif. **BNP Paribas** présente un potentiel de revalorisation important à P/B < 0,8. **Carrefour** reste un titre à éviter ou pondérer marginalement.

**Construction recommandée selon le profil :**

| Profil | ETF diversifiés | Actions qualité | Or | ETF thématique |
|--------|----------------|----------------|-----|----------------|
| Défensif (5–8 ans) | 40–50 % | 30–35 % | 10–15 % | 0–5 % |
| Équilibré (8–15 ans) | 45–55 % | 25–30 % | 8–12 % | 8–12 % |
| Croissance (15+ ans) | 50–60 % | 20–25 % | 5–8 % | 15–25 % |

<div class="disclaimer">
⚠ <strong>Avertissement réglementaire :</strong> Ce document est produit à des fins éducatives et analytiques uniquement.
Il ne constitue pas un conseil en investissement au sens des articles L. 321-1 et suivants du Code monétaire et financier.
Les performances passées ne préjugent pas des performances futures. Toute décision d'investissement doit tenir compte
de la situation personnelle de l'investisseur, de son horizon de placement, de sa tolérance au risque et de sa
situation fiscale (PEA, CTO, assurance-vie). Consultez un conseiller financier agréé (CIF) pour une recommandation personnalisée.
</div>

---

```{r footer}
#| output: asis
library(htmltools)
txt <- sprintf(
  "<em>Document g&#233;n&#233;r&#233; le %s &mdash; R&nbsp;%s &mdash; quantmod&nbsp;%s &mdash; PerformanceAnalytics&nbsp;%s &mdash; ggplot2&nbsp;%s &mdash; plotly&nbsp;%s</em>",
  format(Sys.time(), "%d/%m/%Y &#224; %H:%M"),
  paste(R.version$major, R.version$minor, sep="."),
  as.character(packageVersion("quantmod")),
  as.character(packageVersion("PerformanceAnalytics")),
  as.character(packageVersion("ggplot2")),
  as.character(packageVersion("plotly")))
cat(as.character(HTML(paste0(
  "<hr><p style='font-size:.8rem;color:#6c757d;text-align:center;'>", txt, "</p>"
))))
```
